【裁判字號】    89,自,405
【裁判日期】    900614
【裁判案由】    背信等
【裁判全文】
臺灣高雄地方法院刑事判決                          八十九年度自字第四五號
    自  訴  人  乙○○
    自訴代理人  甲○○律師
    被      告  丙○○
右列被告因背信等案件，經自訴人提起自訴，本院判決如左：
    主  文
丙○○無罪。
    理  由
一、自訴意旨略以：自訴人乙○○原於高雄縣鳳山市○○街二三號三樓設有玉虛宮供
    信徒參拜，被告丙○○則在宮內負責處理會計之事務，因玉虛宮發展所須，欲購
    地建廟，自訴人乙○○乃以信徒捐之金錢成立購地及建廟之基金，並於民國七十
    五年十月二十一日與丁○訂立買賣契約，向丁○購買坐落高雄縣六龜鄉○○段七
    七五號土地（下稱七七五號土地），及丁○對於國有財產局所有坐落同地段七七
    一號（下稱七七一號土地）土地租賃權，惟因自訴人乙○○未具自耕農身分，無
    法登記為土地所有權人及承接七七一號土地租賃權，乃委由具代書作業知識之被
    告丙○○辦理土地及租賃之買賣，並將該七七五號土地登記為被告丙○○所有，
    並以被告丙○○為該七七一號土地之租賃權人，被告丙○○於七十七年六月十四
    日辦妥土地移轉登記後，於七十七年七月間將七七一號土地之所有權狀交自訴人
    乙○○收執，自訴人嗣後即在上開七七五、七七一號土地上興建玉虛宮供人參拜
    ，詎被告丙○○受自訴人乙○○之委任而登記為七七五號土地之所有權人，係為
    他人處理事務之人，竟意圖為自己不法之利益，而於八十四年六月二十六日以上
    開七七五號土地向台灣省合作金庫設定最高限額抵押權新台幣六百萬元後據以貸
    款，因認被告丙○○所為，係涉有刑法第三百四十二條之背信罪嫌等語。
二、按犯罪事實應依證據認定之，無證據不得推定其犯罪事實；不能證明被告犯罪者
    ，應諭知無罪之判決，刑事訴訟法第一百五十四條、第三百零一條第一項分別定
    有明文。而刑事訴訟法上所謂認定犯罪事實之證據，係指足以認定被告確有犯罪
    行為之積極證據而言，如未能發現相當證據或證據不足以證明，自不能以推測或
    擬制之方法，以為裁判基礎，此有最高法院二十九年上字第三一○五號判例及四
    十年台上字第八十六號判例可供參照；又認定犯罪事實，所憑之證據，雖不以直
    接證據為限，間接證據亦包括在內，然無論直接或間接證據，其為訴訟上之證明
    ，須於通常一般之人均不致於有所懷疑，而得確信其為真實之程度者，始得據之
    為有罪之認定，倘其證明尚未達到此一程度，而有合理性懷疑之存在時，即無從
    為有罪之認定，此亦有最高法院七十六年台上字第四九八六號判例可資參照。
三、訊之被告丙○○堅決否認有何背信之犯行，辯稱系爭七七五號土地，並非自訴人
    所購買登記在伊名義下，而係伊自己出資所買，原為捐出作為玉虛宮建廟之用，
    始以自訴人之名義訂約，惟後來與自訴人不合，至今並未捐出等語。經查自訴意
    旨認被告涉有背信之罪嫌，無非以買賣契約書、自訴人名義之高雄縣鳳山信用合
    作社存款帳戶支票存根及自訴人所持有之七七五號土地所有權狀為其論據，惟查
    本件被告是否犯有背信之罪，應以被告有無受自訴人之委任而將七七五號土地信
    託登記為其所有為斷，如被告並未受自訴人之委任而信託記為七七五號土地之所
    有權人，自無背信之可言。而觀之本件七七五號土地所有權及七七一號土地租賃
    權之買賣，其契約當事人固為自訴人乙○○與丁○，且買賣價金亦係由自訴人在
    高雄縣鳳山信用合作社支票存款帳戶之支票所支付，並有買賣契約書及支票存根
    聯可證；然而
  （一）本件系爭七七五號土地之買賣自找地、看地及洽商、訂約等過程實際上由被
        告丙○○進行，此為自訴人所自承無誤，而上開自訴人於高雄縣鳳山信用合
        作社之支票存款帳戶自訴人於七十四年中旬即交由被告使用，支票亦交由被
        告來簽發，此業據自訴人於審理中陳述無誤（見本院九十年五月十五日審判
        筆錄），則尚難以買賣契約之當事人為自訴人及以自訴人之支票支付買賣價
        金即認七七五號土地係自訴人所主持之玉虛宮基金所買，尚應進一步證明自
        訴人存款帳戶內用以支付買賣價金之款項確係信徒所捐出之玉虛宮之基金；
        惟自訴人亦自承玉虛宮信徒所捐出之錢，其均交由被告處理，究竟有多少錢
        其並不清楚，且帳目亦係由被告制作，（見本院九十年五月十五日審判筆錄
        ），又證人楊朝翔於本院審理中證述稱：「（七十五年間是否有捐款給玉虛
        宮？）我與被告及其他人共同買地，轉售我的部分賺了四十萬元，所以我拿
        二十萬元，剩下的二十萬元我告訴被告捐給玉虛宮，做為建地的基金，時間
約在七十五年間，被告也有在場，地點在玉虛宮，被告當時並沒有給我任何
        的收據」等語（見本院九十年五月十五日審判筆錄），證人陳孟娥則於本院
        審理中證稱：「（七十五年間是否有捐款給玉虛宮？）有，次數不太記得，
        錢我是陸續拿給被告的。七十五年中旬我知道他們在山上看地、買地要建廟
        ，前前後後我共捐了十五萬元左右，每次都拿一、二萬元或三萬元，我都是
        拿現金給自訴人，當時他們並沒有給我任何的收據。之後我不清楚自訴人有
        無拿給被告，但當時玉虛宮的帳目是被告管理的，自訴人的支票也是被告在
        使用，我雖然沒有看過被告再開自訴人的支票，但是他在玉虛宮內管帳及印
        收據」（見本院九十年五月十五日審判筆錄），證人陳再朴於本院審理中證
        稱：「（七十五年間是否有捐款給玉虛宮？）有，七十五年間陸續捐了十幾
        次，每次都捐二、三千元左右，我都是用現金交給自訴人，他有時會開感謝
        狀給我，但不是每次都會開給我，感謝狀是由自訴人或被告開的，時間太久
        不記得了。當時我們捐款是為了建玉虛宮買土地用的，當時的帳目是由被告
        在管理，但我沒有看過被告開過感謝狀」（見本院九十年五月十五日審判筆
        錄），證人陳文水於本院審理中證稱：「（七十五年間是否有捐款給玉虛宮
        ？）有，當時我有聽他們說要買地，之後買好地後有與被告去看過地，回來
        之後我就捐款一筆十萬元買地，我是拿現金交給被告的，被告當時有開感謝
        狀給我，之前我還有捐一些小額的捐款是交給自訴人」（見本院九十年五月
        十五日審判筆錄），參之上開證人所言，除證人陳文水明確表示曾交予被告
        十萬元作為捐款外，其餘證人楊朝翔雖稱捐出二十萬元，惟其僅稱與被告投
        資土地所賺分紅，被告口頭表示其賺四十萬元，其亦以口頭表示捐出二十萬
        元，雙方均以口頭表示，實際上是否有此筆金額出入，尚有可疑，而證人陳
        再朴、陳孟娥均稱所捐金錢係交予自訴人，則自訴人雖稱將所收香油錢均交
        予被告存入上開高雄縣鳳山信用合作社帳戶，惟自訴人究收取多少香油錢，
        是否均交予被告存入其帳戶，其迄未能提出明確之證據以資證明，而玉虛宮
        購買七七五號土地所有權及七七一號土地租賃權，其價金共計三百三十萬元
        ，且事後尚有整地及建廟等費用，其金額十分龐大，是否僅靠平日信徒所捐
    香油錢即有此數目亦值懷疑，又觀之自訴人所提出之現金收入傳票，其捐款
        均為百元或一千、二千、五千之小額捐款，僅七十五年三月三十一日有丙○
        ○贊助基金四十萬元、七十五年八月二十日無名氏二十萬元、七十五年十二
        月二十日一百萬元、七十五年十一月二十日無名氏五十六萬五千元，惟本件
        土地買賣契約係七十五年十月二十一日所簽訂，而土地買賣之價金龐大，如
        依自訴人所言七七五號係以玉虛宮基金購買，則應在此前已募足捐款，不致
        於尚無足夠之金額即與人簽約，而期待簽約後有人捐出大筆款項，故難認上
        述七十五年十二月二十日之一百萬元及七十五年十一月二十日無名氏五十六
        萬二筆大額捐款即係玉虛宮信徒所捐而用以購買本件七七五號土地之基金。
  （二）又本件自訴人稱七七五號土地信託登記予被告係因被告有自耕農身分，惟觀
        之證人楊朝翔於本院審理中證稱：「因為山坡地要有自耕農身分，他（被告
        ）有自耕農身分才登記在他名下」等語（見本院八十九年十一月二十八日審
        判筆錄），而證人王文正則證稱：「當時決定（土地）登記在主委（即被告
        ）名下，係因為登記在主持（即自訴人）名下恐有侵占之情事」等語（見本
        院八十九年十二月十二日審判筆錄），二人所內容有所出入，況本件土地買
        賣契約係於七十五年十月二十一日所簽訂，其內容約定總價金為三百三十萬
        元，當日給付訂金五十萬元，其餘價金分別於七十五年十一月二十日給付一
        百萬元，七十五年十二月二十日給付一百萬元七十六年一月二十六日給付六
        十萬元，尾款十萬元於所有權移轉登記後給付，而被告係至七十七年三月十
        五日始取得變更職業為農，有其戶籍本一份在卷可查，如依自訴人所言係因
        被告有自耕農身分始決定信託登記予被告，則豈非在七十六年一月二十六日
        已付大部之買賣價金後，經過一年餘始討論土地登記之問題，此顯與一般社
        會常情不符，自訴人所稱係因被告有自耕農身分始將七七五號土地信託登記
        予被告亦值斟酌。
  （三）綜上所述，本件自訴人既未能提出明確之證據，以資證明七七五號土地係由
        玉虛宮基金所購買而信託登記予被告，則被告以目前登記為其所有之七七五
        號土地持以設定最高限額抵押向銀行貸款自無成立背信之可言，此外復查無
        其他積極證據足認被告有何背信之犯行，被告犯罪尚屬不能證明，爰為無罪
        判決之諭知。
四、本件自訴狀另稱被告所為涉有侵占之罪嫌，惟核自訴人所訴之內容應屬背信罪，
    尚與侵占罪無涉，本院自不受其自訴罪名之拘束，又本件被告向地政機關申請補
    發土地所有權狀是否涉有使公務員登載不實部分，因自訴人於自訴狀並未載及，
    且於自訴意旨之陳述及論告時亦未論及，而本件被告被訴背信部分既為無罪之諭
    知，上開所涉使公務員登載不實部分與之即無裁判上一罪之關係，此部分自非本
    院所得審理之範圍併此敘明。
據上論斷，應依刑事訴訟法第三百四十三條、第三百零一條第一項，判決如主文。
中    華    民    國      九十    年        六      月      十四        日
                                  臺灣高雄地方法院刑事庭
                                      法  官    林 俊 寬
右正本證明與原本無異。
如不服本判決，應於判決送達後十日內，向本院提出上訴狀。
                                      書記官    李 文 廣
中    華    民    國      九十    年        六      月      十四        日


司法院資訊處製作；財團法人民間司法改革基金會備份。
